【裁判字號】    90,上易,923
【裁判日期】    900523
【裁判案由】    竊盜
【裁判全文】
台灣高等法院台中分院刑事判決                    九十年度上易字第九二三號
    上  訴  人  台灣南投地方法院檢察署檢察官
    被      告  甲○○
右上訴人因被告竊盜案件，不服台灣台中地方法院中華民國九十年三月九日第一審判
決（民國九十年度易字第六三號，起訴案號：台灣南投地方法院檢察署九十年度偵字
第五號），提起上訴，本院判決如左：
    主      文
原判決撤銷。
甲○○意圖為自己不法之所有，而侵占離本人所持有之物，處罰金伍仟元，罰金如易
服勞役，以參佰元折算壹日。
    事      實
一、甲○○曾於民國（下同）八十八年間因竊盜案件，經台灣南投地方法院判處罰金
    三千元確定現仍在緩刑中，猶不知悔改，於八十九年八月三十一日十八時許，在
    南投縣埔里鎮○○路八九號前，拾得被害人乙○○所有車牌號碼ＪＳＪ－三九五
    號重機車一部（於八十九年四月十九日十二時許，在南投縣埔里鎮○○○路郵局
    前失竊），竟意圖為自己不法所有’將該車牌侵佔為己有，嗣於八十九年十一月
    九日十九時許，在埔里鎮愛蘭國小前，為警查獲。
二、案經南投縣警察局埔里分局報請台灣南投地方法院檢察署檢察官偵查起訴。
    理      由
一、訊據被告甲○○坦承：該機車係遭人棄置於住處附近垃圾堆，才撿回來使用等語
    。且查：(一)被害人乙○○所有前開車牌號碼ＪＳＪ－三九五號重機車（引擎號碼
    ＨＧ０六五一二四號），於八十九年四月十九日十二時許，在南投縣埔里鎮○○
    ○路郵局前失竊一節，業據被害人於警訊及被害人家屬莊加明於原審審理中供述
    明確，並有車輛竊盜、車牌失竊資料個別查詢報表－查詢車輛認可資料及贓物認
    領保管單各一件附卷可稽，足認上開機車於八十九年八月三十一日十八時許，被
    告在南投縣埔里鎮○○路八九號前取得前，已係他人之遺失物無疑。(二)被告於上
    述時地取得該機車時，該機車並未懸掛車牌，且因故障送修後，才開始使用一節
    ，亦迭據被告於警偵訊及原審審理時供述綦詳，核與證人余居財於警訊中證稱：
    被告將該部機車送修時，無法發動，沒有鎖匙，更換火星塞及鎖匙等語；及於原
    審審理中結證稱：被告牽機車來給我修理時，機車很髒，看起來很久沒有騎用了
    ，有很多灰塵等語相符，可證被告所辯係在垃圾堆處取得一節，尚非無據。又按
    竊盜罪所保護之法益為占有，而占有，為對於物有事實上之管領者，方足當之；
    上開機車失竊後，被害人已失其占有，且事後既經人棄置於垃圾堆旁，顯然係遭
    使用者拋棄機車之占有，在此狀態下，所有人即被害人乙○○並無由其自己或使
    第三人占有機車之事實，尚難謂被害人被侵害之狀態已消滅，而恢復原有支配之
    狀態，故該機車此時顯係處於有所有人而無人占有之脫離本人所持有之物，被告
    縱以竊取之意思而取得，惟因該機車事實上無人支配占用，與竊盜罪之客體，應
    有人支配占用之要件不符，仍不得論以竊盜罪，況參以經人棄置於垃圾堆之物品
    ，依常情判斷，當可任意撿拾一情，可知被告於取得該機車時，其主觀上並無竊
    盜之犯意至明，是尚難僅以被告於上述時地取得該失竊機車，遽以竊盜之罪責相
    繩。
二、綜上所述，被告所為，係犯刑法第三百三十七條之侵占離本人所持有之物罪，事
    證明確。公訴人認被告係犯刑法第三百二十條第一項之竊盜罪，尚有未洽，起訴
    法條應予變更。(二)按「我國刑事訴訟之審判，採彈劾主義，犯罪事實須經起訴，
    始得予以審判，但因起訴之方式不採起訴狀一本主義及訴因主義，而採書面及卷
    證併送主義，起訴書須記載犯罪事實、證據並所犯法條，使法院以犯罪事實為審
    判之對象；審判之認定事實適用法律，不採人民陪審及當事人進行主義，而採法
    官職權進行主義，故刑事訴訟法第三百條規定有罪之判決得就起訴之犯罪事實變
    更檢察官所引應適用之法條，以期訴訟之便捷，但為兼顧被告之防禦權以求程序
    之公平，並符合彈劾主義不告不理之旨意，自須於公訴事實之同一性範圍內，始
    得自由認事用法。由於犯罪實乃侵害法益之行為，犯罪事實自屬侵害性之社會事
    實，亦即刑法加以定型化之構成要件事實，故此所謂『同一性』，應以侵害性行
    為之內容是否雷同，犯罪構成要件是否具有共通性（即共同概念）為準，若二罪
    名之構成要件具有相當程度之吻合而無罪質之差異時，即可謂具有同一性。『侵
    占離本人持有之物罪』之行為人，對該物並未先具有委任管理等持有之關係，此
    與其他類型之侵占罪不同，而與『竊盜罪』相同，且所謂『侵占』與『竊盜』，
    俱以不法手段占有領得財物，其客觀構成要件之主要事實雷同，二罪復同以為自
    己或第三人不法之所有為主觀要件，同以他人之財物為客體，同為侵害財產法益
    之犯罪，罪質尚無差異，應認為具有同一性，從而原確定判決將起訴書所引刑法
    第三百二十條第一項竊盜罪法條，變更為同法第三百三十七條，論以侵占離本人
    持有之物罪，自難謂有刑事訴訟法第三百七十九條第十二款所定訴外裁判之違法
    。」最高法院八十六年度台非字第一八七號著有明文。原審認被告所犯係侵占離
    本人持有之物罪，惟未予變更檢察官起訴法條，卻予以諭知無罪，乃有所違誤，
    被告之上訴固無理由，惟原判決既有上開可議之處，即應由本院將原判決撤銷改
    判。(三)爰審酌被告有右揭犯罪前科，有卷附被告全國前案紀錄表一件在卷可稽，
    侵占之物係一部舊機車等一切情狀，量處如主文所示之刑，並諭知易服勞役之折
    算標準，以示懲儆。
三、據上論斷，應依刑事訴訟法第三百六十九條第一項前段、第三百六十四條、第二
    百九十九條第一項前段、第三百條，刑法第三百三十七條第四十二條第二項，
    罰金罰鍰提高標準條例第一條前段，第二條，判決如主文。
本案經檢察官丙○○到庭執行職務。
中      華      民      國      九十    年      五      月    二十三    日
                                台灣高等法院台中分院刑事第八庭
                                      審判長法  官羅  得  村
                                            法  官  陳  賢  慧
                                            法  官  林  輝  煌
右正本證明與原本無異。
不得上訴。
                                            書記官  吳  宗  玲
中      華      民      國      九十    年      五      月    二十四    日
附錄本案論罪科刑法條全文：
刑法第三百三十七條︰意圖為自己或第三人不法之所有，而侵占遺失物漂流物或其
他離本人所持有之物者，處五百元以下罰金。
（本條文之罰金刑，應依罰金罰鍰提高標準條例之規定，提高為十倍）
                                                                        Ｒ


司法院資訊處製作；財團法人民間司法改革基金會備份。
